【裁判字號】    91,訴,545
【裁判日期】    920523
【裁判案由】    違反公司法
【裁判全文】
臺灣嘉義地方法院刑事判決                          九十一年度訴字第五四五號
    公  訴  人  臺灣嘉義地方法院檢察署檢察官
    被      告  甲○○
    選任辯護人  高原茂
右列被告因違反公司法案件，經檢察官提起公訴（九十一年度偵字第三二九一號），
本院判決如左：
    主  文
甲○○公司負責人，公司應收之股款，股東並未實際繳納，而以申請文件表明收足，
處有期徒刑肆月，如易科罰金，以新臺幣玖佰元即銀元參佰元折算壹日。
    事  實
一、甲○○係設址於嘉義市○區○○里○○○路六一六巷八一號  林企業有限公司（
    以下簡稱  林公司）之負責人，於民國八十六年四月十日辦理  林公司設立登記
    時，明知公司應收之股款，股東應實際繳納，不得僅以申請文件表明收足，而其
    本人及公司股東丙○○（原名吳合枝）、王財、乙○○、吳慶同、丁○○○等人
    於設立登記前並未實際繳足出資股款，竟於八十六年三月八日，以  林公司籌備
    處，向世華聯合商業銀行嘉義分行申請開戶，並存入現金新台幣（下同）五百萬
    元至  林企業有限公司籌備處設於世華聯合商業銀行帳號0000000000
    0號內帳戶，取得存款證明後，再委由不知情之會計師許明哲在查核報告書、股
    東繳納股款明細表、資產負債表及上開帳戶存摺上簽證後，再由其連同  林公司
    章程，持向主管機關臺灣省政府建設廳（現為經濟部中部辦公室）申辦公司設立
    登記，使不知情之承辦公務員，將上開不實事項登載於職務上所掌管之公司設立
    登記事項卡上，並於八十六年四月十二日以八六建三字第一四八二四○號函文核
    准設立登記在案，足生損害於主管機關審核公司設立登記及公司收繳股本管理之
    正確性。
二、案經臺灣嘉義地方法院檢察署檢察官自動檢舉偵查起訴。
    理  由
一、訊據被告甲○○對於右揭犯罪事實坦承不諱，惟辯稱：五百萬元實際上全由伊一
    人出資，申請設立前存入，沒再提出，是公司營運後陸續支出，會計小姐做何支
    出，伊不清楚，公司法之修正，已准許形式意義之一人公司存在，而  林公司迄
    今仍持續合法經營中，並非虛設公司，基於企業維持之要求，只要公司之存續及
    經營不會危害社會，應可容許實質意義一人公司之存在云云。本院經查：
（一）  林公司於八十六年四月十日申請設立登記，公司資本總額為五百萬元，被告
      任董事外，另有股東五人，除被告與丙○○出資各一百萬元，其餘股東王財、
      乙○○（係被告之父母）、吳慶同、丁○○○（係被告之岳父母）各出資七十
      五萬元，此有臺灣省政府建設廳八十六年四月十二日八六建三字第一四八二四
      ○號函、公司章程、設立登記事項卡、董事、股東名單各一份附卷可稽（見臺
      灣嘉義地方法院檢察署九十一年偵字第三二九一號卷第五頁至第九頁）。
（二）  林公司成立時，所有股東均未出資，被告與丙○○僅付公司成立手續費用等
      情，業據被告於偵訊時坦承不諱（見臺灣嘉義地方法院檢察署九十一年偵字第
      三二九一號卷第十一頁反面），核與證人丙○○於偵訊時之供述（見臺灣嘉義
      地方法院檢察署九十一年偵字第三二九一號卷第十一頁反面）、在本院之供述
      （見本院九十二年五月九日審判筆錄）及證人乙○○之供述（見本院九十二年
      五月一日訊問筆錄）相符。足證，被告於  林公司設立時亦未實際出資無誤，
      雖被告於本院審理時改稱：五百萬元均係伊個人的，伊叫會計拿現金存的云云
      （見本院九十二年五月一日訊問筆錄），不僅前後矛盾有瑕疵，且與證人丙○○、乙○○等人之供述不符，顯難採信。此外並有許明哲會計師事務所查核報
      告書、股東繳納現金股款明細表、委託書、資產負債表、世華聯合商業銀行之
      帳號00000000000號存摺各一份附卷可參（見臺灣嘉義地方法院檢
      察署九十一年偵字第三二九一號卷第十六頁至第二十一頁）。
（三）  林公司以「  林企業有限公司籌備處」為戶名，在世華聯合商業銀行嘉義分
      行設立帳號000000000000號之活期存款帳戶，係八十六年三月八
      日開戶，並於同日存入現金五百萬元，於同年三月十日再存入現金五百元後，
      隨即以轉帳方式提領五百萬元，除同年六月二十一日存入利息四八二元外，並
      未有任何之資金存入，迨同年六月二十五日提領存戶內之【所有現金】九百八
      十二元後，隨即銷戶，此有世華聯合商業銀行嘉義分行九十二年四月四日九二
      世嘉義字第○○七六號函及所附之存提款明細附於本院卷可參。益證「  林企
      業有限公司籌備處」在世華聯合商業銀行嘉義分行之帳號000000000
      000號之活期存款帳戶，其存放公司資本五百萬元之時間，僅有三日，於
      林公司在八十六年四月十二日設立登記時，該公司僅有資本五百元無誤。
（四）按公司法第九條第三項之立法原意，旨在防止虛設公司及防範經濟犯罪之發生
      ，又該條項所規定之公司應收股款有虛偽不實之情事，除於公司設立時會發生
      外，公司增資時亦會發生，是兩者均有該條項之適用。再按公司為法人，而具
      有獨立之人格，其財務與個人之財產係屬分離，此亦係為保障公司債權人所由
      規定，而公司成立及增資時資本額之確實，乃係此精神之表現。若有以公司應
      收之股款，股東並未實際繳納，而以申請文件表明收足，就其所侵害法益之質
      及量，自一般健全公司營運及社會交易安全之觀點而論，其行為之結果將對於
      上開法益造成危險或實害，則就其行為之方法或態樣違反社會倫理規範或社會
      相當性之程度加以衡量，應屬適合並應該施以刑罰制裁手段，此亦為上該法條
      規範之目的。被告身為公司之董事，其欲成立公司，就法律上開基本保障債權
      人之精神，實難推為不知。而被告既自承  林公司往來之行庫僅有世華聯合商
      業銀行嘉義分行一家（見本院九十二年五月九日審判筆錄），則被告於八十六
      年三月八日開戶，並取得存款證明後，旋於同年月十日轉帳支出五百萬元，於
      公司設立登記時，該公司僅有資本五百元，實難認被告係持續合法經營  林公
      司，即脫免其責任。
（五）綜上所述，被告所辯，不足採信，其犯行堪以認定。
（六）公訴人證據並所犯法條欄一第四、五行所載「台灣省政府建設廳八十三年十二
      月十三日八三建三字第四七五六七九號函」及第七行所載之「高雄銀行三多分
      行九十一年四月十日九一高銀多字第四九二號函」，經本院綜觀全卷，並無上
      開二函，顯係公訴人誤繕，附此敘明。
二、核被告所為，係犯修正前公司法第九條第三項前段公司負責人，違反公司應收之
    股款，股東並未實際繳納，而以申請文件表明收足之規定之罪及刑法第二百十四
    條明知不實之事項，而使公務員登載於職務上所掌之文書使公務員登載不實罪。
    而被告行為後，公司法業經於八十六年六月二十五日修正公布，並於同年月二十
    七日生效，嗣又於九十年十一月十二日修正公布，同年月十四日施行。比較被告
    行為時及八十六年六月二十五日修正公布，並於同年月二十七日生效公司法第九
    條第三項規定之結果，除八十六年六月二十五日修正公布，並於同年月二十七日
    生效之公司法第九條第三項關於罰金之規定修正為新台幣六萬元以下外，其餘均
    與被告行為時之舊法相同，而被告行為時之舊法關於罰金之規定係二萬元以下，
    即新台幣六萬元以下，刑度與八十六年六月二十五日修正公布，並於同年月二十
    七日生效之公司法第九條第三項規定原無何軒輊。而八十六年六月二十五日修正
    公布，並於同年月二十七日生效之公司法第九條第三項與修正後之現行公司法第
    九條第一項規定，其中法定刑原係處五年以下有期徒刑、拘役或科或併科新臺幣
    六萬元以下罰金規定，修正為處五年以下有期徒刑、拘役或科或併科新臺幣五十
    萬元以上二百五十萬元以下罰金，是比較新舊法之結果，以舊法即八十六年六月
    二十五日修正公布，並於同年月二十七日生效之公司法第九條第三項刑度有利於
    被告，爰依刑法第二條第一項後段之規定，依修正前八十六年六月二十五日修正
    公布，並於同年月二十七日生效之之公司法第九條第三項論處。被告利用無犯罪
    故意之會計師將相關資料向主管機關申辦公司設立登記，使不知情之該管承辦人
    員登載於其職務上掌管公司設立登記事項卡之公文書，為間接正犯。再被告所犯
    上開二罪間，有方法結果之牽連關係，為牽連犯，應依刑法第五十五條之規定，
    從較重之修正前公司法第九條第三項之罪處斷。又公訴人雖僅就被告違反公司法
    第九條第三項前段之犯行提起公訴，然檢察官就犯罪事實一部起訴者，其效力及
    於全部，本件被告使公務員登載不實事項於公文書罪部分之犯罪事實，與前開違
    反修正前公司法第九條第三項前段部分，有牽連犯之關係，已如前述，本院自應
    就屬於裁判上一罪之使公務員登載不實部分一併加以裁判，附此敘明。爰審酌被
    告犯罪動機、其犯罪之目的、手段、犯罪所生之危害、被告品行、生活狀況，及
    犯罪後態度尚稱良好等一切情狀，量處如主文所示之刑。又按刑法第四十一條原
    規定：「犯最重本刑為三年以下有期徒刑以下之刑之罪，而受六月以下有期徒刑
    或拘役之宣告，因身體、教育、職業或家庭之關係，執行顯有困難者，得以一元
    以上三元以下折算一日，易科罰金。」，惟該條文業經修正為（第一項）：「犯
    最重本刑為五年以下有期徒刑以下之刑之罪，而受六個月以下有期徒刑或拘役之
    宣告，因身體、教育、職業、家庭之關係或其他正當事由，執行顯有困難者，得
    以一元以上三元以下折算一日，易科罰金。但確因不執行所宣告之刑，難收矯正
    之效，或難以維持法秩序者，不在此限。」，（第二項）「併合處罰之數罪，均
    有前項情形，其應執行之刑逾六月者，亦同。」，並於九十年一月十日經總統公
    布施行，同年月十二日生效，本件被告犯罪時間在舊法時期，犯罪後法律有變更
    ，比較新舊法結果，以新法較有利於被告，自應適用修正後刑法第四十一條第一
    項前段規定，併予諭知易科罰金之折算標準。
據上論斷，應依刑事訴訟法第二百九十九條第一項前段，修正前公司法第九條第三項
，刑法第十一條前段、第二條第一項、第二百十四條、第五十五條、第四十一條第一
項前段，罰金罰鍰提高標準條例第一條前段、第二條，現行法規所定貨幣單位折算新
臺幣條例第二條，判決如主文。
本案經檢察官陳鈴香到庭執行職務
中      華      民      國    九十二    年      五      月    二十三    日
                                臺灣嘉義地方法院刑事第二庭
                                        法  官  柯  月  美
右正本證明與原本無異。
如不服本判決，應於判決送達後十日內向本院提出上訴狀( 應附繕本 )。告訴人或被
害人如對於本判決不服者，應具備理由請求檢察官上訴，其上訴期間之計算係以檢察
官收受判決正本之日期為準。
中      華      民      國    九十二    年      五      月    二十三    日
                                        書記官  侯  麗  茹
附錄：
修正前公司法第九條第三項：
公司應收之股款，股東並未實際繳納，而以申請文件表明收足，或股東雖已繳納而於
登記後將股款發還股東，或任由股東收回者，公司負責人各處五年以下有期徒刑、拘
役或科或併科新臺幣六萬元以下罰金。
刑法第二百十四條：
明知為不實之事項，而使公務員登載於職務上所掌之公文書，足以生損害於公眾或他
人者，處三年以下有期徒刑、拘役或五百元以下罰金。


司法院資訊處製作；財團法人民間司法改革基金會備份。
